【裁判字號】    91,上訴,1456
【裁判日期】    920430
【裁判案由】    強盜等
【裁判全文】
臺灣高等法院高雄分院刑事判決                  九十一年度上訴字第一四五六號
    上  訴  人
    即  被  告  丙○○
    指定辯護人  本院公設辯護人李佩娟
右上訴人因強盜等案件，不服臺灣高雄地方法院九十年度訴字第二七九四號中華民國
九十一年七月十九日第一審判決（起訴案號：臺灣高雄地方法院檢察署九十年度偵字
第一一六六六號、九十年度偵字第一五九一三號），提起上訴，本院判決如左：
    主  文
原判決關於丙○○部分撤銷。
丙○○無罪。
    理  由
一、公訴意旨略以：被告丙○○前曾於民國（下同）九十年一月間，因毒品危害防制
    條例案件，經法院判處拘役二十日，仍未知警惕。復意圖為自己不法之所有，於
    九十年五月初某日下午，在高雄市○○路及明華路口，見甲○○單獨騎乘機車，
    穿著圓領Ｔ恤，顯露出所佩載之金項鍊，遂自後搶取甲○○之金項鍊，得手後復
    揚言稱：「你在看什麼」，旋即取出機車大鎖毆打甲○○右頸部位（傷害部分未
    據起訴）後離去。因認被告丙○○涉犯刑法第三百二十六條第一項加重搶奪罪嫌
    云云。
二、公訴人認被告丙○○涉嫌前揭犯行，係以被害人吳清峰之指訴為唯一之論據。
三、按犯罪事實應依證據認定之，無證據不得推定其犯罪事實，刑事訴訟法第一百五
    十四條定有明文。又所謂認定犯罪事實之證據，係指足以認定被告確有犯罪行為
    之積極證據而言，如未發現相當證據，或證據不足以證明，自不能以推測或擬制
    之方法，以為裁判基礎。又認定不利於被告之事實，需依積極證據，茍積極證據
    不足為不利於被告事實之認定時，即應為有利於被告之認定，更不必有何有利之
    證據；積極證據不足證明犯罪事實時，被告之抗辯或反證縱屬虛偽，仍不能以此
    資為積極證據應予採信之理由。次按，刑事訴訟上證明之資料，無論其為直接證
    據或間接證據，均須達於通常一般人均不致於有所懷疑，而得確信其為真實之程
    度，始得據為有罪之認定，若其關於被告是否犯罪之證明未能達此程度，而有合
    理性懷疑之存在，致使無從形成有罪之確信，根據「罪證有疑，利於被告」之證
    據法則，即不得遽為不利被告之認定，其以情況證據（即間接證據）斷罪時，尤
    須基於該證據在直接關係上所可證明之他項情況事實，本乎推理作用足以確證被
    告有罪，方為合法，不得徒憑主觀上之推想，將一般經驗上有利被告之其他合理
    情況逕予排除，此觀諸最高法院七十六年度台上字第四九八六號、三十二年度上
    字六七號判例意旨自明。
四、訊據被告丙○○矢口否認有何公訴人指訴之犯行，辯稱：案發當時被告根本不在
    現場，係被害人認錯人云云。經查：
（一）被告自警訊、偵查、原審及本院審理中均堅詞否認有何公訴人指訴之犯行，且
      亦無查獲任何相關贓證物或告訴人之前開金項鍊被典當之紀錄，被告又非在現
      場或現場附近被查獲。
（二）告訴人甲○○於九十年六月十五日第一次警訊指稱：「我於五月初下午十五時
      左右，在高雄市○○路及明華路口，一家超商前，遭歹徒以機車大鎖敲擊我右
      頸部後，強（搶）走我掛於頸部之金項鍊一條」、「當時歹徒騎乘黑色豪邁重
      機（車），頭戴黑色安全帽，我與該歹徒有正面接觸，因此仍記得該歹徒長相
      ，因事發突然，我只注意歹徒長相，其他特徵我已不記得」、「（經我指認就
      是他（指丙○○）」、「（你與丙○○有無仇恨？有無認識？當時有無報案？
      ）答：沒有。沒有。我當時並未立即發現，又因忙於工作，所以沒有時間去報
      案，今在車上聽到廣播與我發生的手法相似，且晚上正好有時間，因此前來指
      認」（見九十年六月十五日警卷第十七頁背面），於檢察官偵查中指稱：「（
      在警局有無指認乙○○？）答：有」、「是不是乙○○用機車大鎖打你，再搶
      你的金項鍊？）答：是」、「（當時幾個人搶你？）答：一個」、「你有把搶
      你的人容貌看清楚？）答：有。因他離我很近，約一呎左右，他抓我的衣領，
      所以他的臉我看得很清楚，他突然間把我的衣服抓住，他有向我說：「你在看
      什麼，然後用機車大鎖打我，我的頸部腫起來，但我沒去驗傷，當時我亦沒去
      報案」「（是乙○○或丙○○搶你？）答：不是乙○○，我前面看錯了，應該
      是丙○○」（見九十年度偵字第一一六六六號卷第九十二頁背面、第九十三頁
      正面），於原審指稱：「歹徒利用我騎車時，從我後面騎過來，抓住我的衣服
      及項鍊，並叫我等一下，說我騎車在看什麼，歹徒就拿大鎖從我右頸部打下去
      ，手離開我的項鍊與大鎖打我是同一時間，我當時還跟歹徒說對不起，前後時
      間約一分鐘。我是依據歹徒戴半罩式安全帽指認丙○○，他當初沒戴口罩，我
      不會記錯」（見原審卷九十七頁），於本院指稱：「˙˙˙我本來不知道我的
      項鍊被搶，是後來回去時候，和我太太吵架才發現的，而且我當時沒報警，我
      是後來聽到廣播才知道的」、「（如何認出被告？）我有看到他的眼睛、鼻子
      ，嘴巴也有看到。而且他的身材很好認」「（當時有無記下車號？）答：沒有
      」、「（被告丙○○的身材有何特徵？）答：他的身體很壯，而且他的眼睛凸
      凸的，一看就認出來」（見本院九十一年十月二十五日訊問筆錄）。依告訴人
      甲○○上開於警訊、偵查、原審及本院之指訴，固指認被告即為歹徒，並陳稱
      有看清楚，不會認錯人等語。惟查：（1） 告訴人甲○○陳稱被搶之時間係九
      十年五月初，但其於九十一年六月十五日始到警局指認歹徒，距案發時已一個
      多月，且告訴人與被告並不認識，告訴人於案發後一個多月之指認是否精確，
      已有可疑；（2） 依告訴人之指訴，歹徒係戴半罩式安全帽，且係從告訴人之
      後面騎機車過來，歹徒既未露出全貌，且非迎面而來，告訴人在驚慌中之指認
      準確與否，亦非無疑；（3） 告訴人於警訊中陳稱，並未看清楚被告之特徵，
      其後雖於本院指稱，歹徒身體很壯，眼睛凸凸的等語，但此種特徵並非絕無僅
      有，而告訴人又未記下歹徒機車之車牌號碼，實難以此遽認該歹徒即為被告；
      （4） 告訴人於檢察官偵查中先則指認歹徒為同案被告乙○○，後才改稱指認
      錯誤，應係被告丙○○才對，顯然告訴人之指認並非毫無出錯之情形；（5）
      告訴人陳稱當場並未發現被強取金項鍊，係回家後和太太吵架才發現的，則告
      訴人之金項鍊究竟何時不見，亦非全無疑義。
（三）綜上所述，在無其他佐證之下，尚難以告訴人片面之指訴，遽認被告丙○○犯
      罪；此外，又查無其他積極證據足認被告有公訴人指訴之犯行，自屬不能證明
      被告丙○○犯罪。
五、原審未詳為推求，遽論被告丙○○罪刑，尚有未洽，被告丙○○上訴意旨執此而
    指摘原判決此部分不當，為有理由，應將原判決被告丙○○部分撤銷，另諭知被
    告丙○○無罪之判決。
六、同案被告乙○○部分業經本院判決在案。
據上論結，應依刑事訴訟法第三百六十九條第一項前段、第三百六十四條、第三百零
一條第一項，判決如主文。
本案經檢察官方娜蓉到庭執行職務。
中    華    民    國      九十二      年      四      月     三十   日
                              臺灣高等法院高雄分院刑事第一庭
                                  審判長法官  曾永宗
                法官  郭玫利
                                        法官  邱永貴
右正本證明與原本無異。
檢察官如不服本判決應於收受本判決後十日內向本院提出上訴書狀，其未述上訴理
由者，並得於提起上訴後十日內向本院補提理由書狀（均須按他造當事人之人數附繕
本)「切勿逕送上級法院」。
                                      書記官  梁雅華
中    華    民    國      九十二      年      四      月     三十   日


司法院資訊處製作；財團法人民間司法改革基金會備份。
